ACORDAO-COMPLETO-2410772

ACÓRDÃO 1357/2020 ATA 18/2020 - PLENÁRIO

VISTOS, relatados e discutidos estes autos de embargos de declaração opostos pelo Sr. Manuel Enriques Garcia contra o Acórdão 425/2020-TCU-Plenário, por meio do qual foi declarada a nulidade do Acórdão 2813/2019-TCU-Plenário.
ACORDAM os ministros do Tribunal de Contas da União, reunidos em sessão do Plenário, ante as razões expostas pelo relator, em:
9.1. não conhecer dos embargos de declaração opostos pelo Sr. Manuel Enriquez Garcia; 
9.2. indeferir a solicitação de redistribuição do processo a outro relator, assim como de desentranhamento do Acórdão 2813/2019-TCU-Plenário e da proposta de deliberação correspondente (peça 164) ;
9.3 alertar o Sr. Manuel Enriquez Garcia que, caso fique caracterizada, futuramente, a adoção de ações com a finalidade de paralisar a apreciação deste processo de denúncia, por meio de recursos manifestamente protelatórios, estará sujeito às sanções previstas no RI/TCU, art. 58, c/c o art. 1026, § 2º, do novo Código de Processo Civil, de aplicação subsidiária e supletiva aos processos deste Tribunal, na forma do art. 298 do RI/TCU, conforme assentado no voto condutor do Acórdão 593/2017-TCU-Plenário;
9.4. dar ciência desta deliberação ao Sr. Manuel Enriquez Garcia, ao Conselho Regional de Economia da 2ª Região (SP) , ao Conselho Federal de Economia e ao Ministério Público Federal;
9.5. restituir os autos ao gabinete do relator, para prosseguimento do exame da presente denúncia.

Embargos de declaração opostos contra acórdão que declarou a nulidade de deliberação que havia considerado procedente denúncia sobre supostas vantagens indevidas auferidas por dirigente da entidade.

Conselho Regional de Economia 2ª Região (SP).

3. Interessados/Responsáveis/Recorrentes:
3.1. Responsável: Manuel Enriquez Garcia (XXX.519.398-XX)
3.2. Recorrente: Manuel Enriquez Garcia (XXX.519.398-XX).

13.1. Ministros presentes: José Mucio Monteiro (Presidente), Walton Alencar Rodrigues, Benjamin Zymler, Augusto Nardes, Raimundo Carreiro, Ana Arraes e Bruno Dantas.
13.2. Ministros-Substitutos presentes: Augusto Sherman Cavalcanti, Marcos Bemquerer Costa, André Luís de Carvalho e Weder de Oliveira (Relator).

ACORDAO-COMPLETO-2534329

Acórdão 879/2022 - Plenário

ACORDAO-COMPLETO-2494097

Acórdão 586/2022 - Plenário

ACORDAO-COMPLETO-2428086

Acórdão 2553/2020 - Plenário

ACORDAO-COMPLETO-2416992

Acórdão 2000/2020 - Plenário

Manuel Enriquez Garcia

MANUEL ENRIQUEZ GARCIA

WEDER DE OLIVEIRA

Ministro-Substituto Weder de Oliveira.

Trata-se de embargos de declaração opostos pelo Sr. Manuel Enriquez Garcia, por intermédio de seu representante, contra o Acórdão 425/2020-TCU-Plenário.
Esta Corte de Contas proferiu, inicialmente, o Acórdão 2813/2019-TCU-Plenário, em que apreciou no mérito o processo em tela, referente à denúncia acerca de supostas irregularidades ocorridas no Conselho Regional de Economia 2ª Região - São Paulo (Corecon-SP) , envolvendo também a Ordem dos Economistas do Brasil (OEB) , associação civil sem fins lucrativos.
O Corecon-SP opôs embargos de declaração contra o Acórdão 2813/2019-TCU-Plenário, os quais, contudo, não foram conhecidos, uma vez que reconheci a existência de vício de nulidade na mencionada deliberação, caracterizado pela ausência do nome do advogado do Sr. Manuel Enriquez Garcia na pauta da sessão ordinária do Plenário de 20/11/2019.
Foi prolatado, assim, o Acórdão 425/2020-TCU-Plenário, nos seguintes termos:
"9.1. conhecer do expediente interposto pelo Sr. Manuel Enriquez Garcia como petição, com fundamento no art. 174 do RI/TCU.
9.2. declarar a nulidade do Acórdão 2813/2019-TCU-Plenário;
9.3. dar ciência desta deliberação ao Sr. Manuel Enriquez Garcia, ao Conselho Regional de Economia da 2ª Região (SP) , ao Conselho Federal de Economia e ao Ministério Público Federal;
9.4. restituir os autos ao gabinete do relator, para nova apreciação".
Tendo em vista a deliberação do Plenário no sentido de restituir os autos ao meu gabinete para nova apreciação, o Sr. Manuel Enriquez Garcia opôs embargos de declaração contra o acórdão mencionado, sob a seguinte fundamentação:
"A questão é que, com a devida vênia, o i. Relator ao preferir voto declarando a nulidade do v. Acórdão 2813/2019-TCU-Plenário e determinando a restituição dos autos a seu gabinete para nova apreciação, após já ter exercido juízo de valor e opinativo é inadmissível, por violação do princípio da imparcialidade.
Ab initio o v. acórdão ora embargado foi omisso no que diz respeito ao pronunciamento de desentranhamento dos autos do voto e respectivo acórdão que foi anulado, o que é imprescindível para garantir a imparcialidade dos ministros que participarão do novo julgamento.
No mais, o fato é que o i. Relator ao apresentar seu relatório realizou juízo de valor, emitindo um parecer opinativo, inclusive com severas sanções ao Embargante, assumindo, portanto, o papel de legal expert, o que o torna impedido de atuar no novo julgamento, na forma do art. 144, I, do CPC, in verbis:
'Art. 114. Há impedimento do juiz, sendo-lhe vedado exercer suas funções no processo: -
I - em que interveio como mandatário da parte, oficiou como perito, funcionou como membro do Ministério Público ou prestou depoimento como testemunha:
II - de que conheceu em outro grau de jurisdição, tendo proferido decisão;' 
Se não bastasse a emissão de parecer opinativo pelo i. Relator, ainda, por força do inciso II do supracitado artigo, igualmente, tem-se o seu impedimento, uma vez que já proferiu decisão no presente procedimento, cuja decisão foi anulada.
A propósito ainda, o art. 18, da Lei 9784/99, igualmente prescreve como causa de impedimento à atuação da autoridade em processo administrativo, quando o mesmo tenha dele participado como perito, a saber:
'Art. 18. É impedido de atuar em processo administrativo o servidor ou autoridade que:
 II - tenha participado ou venha participar como perito, testemunha ou representante, ou se tais situações ocorrem quando o cônjuge, companheiro ou parente e afins até terceiro grau;'
Ainda, o próprio Regimento Interno do TCU em seu art. 39, inciso VIII, também é expresso ao vedar ao Ministro do Tribunal '...atuar em processo de interesse próprio, de cônjuge, de parente consanguíneo ou afim, na linha reta ou na colateral, até o segundo grau, ou de amigo íntimo ou inimigo capital, assim como em processo em que tenha funcionado como advogado, perito, representante do Ministério Público ou servidor da Secretaria do Tribunal ou do Controle Interno.' (grifo no original) 
O caso é que, caberia ao i. Relator de ofício declarar o seu impedimento no novo julgamento e, por conseguinte, o desentranhamento de seu voto e respectivo acórdão anulado, no entanto, foi omisso tanto no que diz respeito ao seu impedimento, assim como, quanto ao desentranhamento do seu voto e respectivo acórdão; ao contrário, expressamente determinou a remessa dos autos ao seu gabinete para nova apreciação.
Inegavelmente que, a nulidade do v. acórdão contamina o Relator quanto a sua imparcialidade, o que é pressuposto de validade do processo, devendo o juiz colocar-se entre as partes e acima delas, sendo esta a primeira condição para que possa o magistrado exercer sua função jurisdicional. Referido pressuposto, dada sua importância, tem caráter universal e consta da Declaração Universal dos Direitos Humanos, artigo X:
'Todo ser humano tem direito, em plena igualdade, a uma justa e pública audiência por parte de um tribunal independente e imparcial, para decidir sobre seus direitos e deveres ou do fundamento de qualquer acusação criminal contra ele'.
In casu, o i. Relator emitiu parecer opinativo e conclusivo, antes mesmo de esgotados todos os meios de defesa do Embargante que foi tolhido de apresentação de alegações finais, o que lhe é garantido nos termos do art. 2°, X da Lei 9784/99, além de ter sido impedido de apresentação de memorias e realização de sustentação oral, sendo certo que o reconhecimento da aludida nulidade do v. acórdão, contamina o i. Relator, influenciando no novo julgamento do procedimento.
Desta forma, com todo respeito e acatamento, o Embargante não aceita em hipótese alguma que seja mantido o mesmo Relator no novo julgamento, o qual já realizou juízo de valor e opinativo acerca da matéria ora em debate, agindo como perito do direito, antes mesmo de esgotados todos os meios de defesa do Embargante, o que manifestamente afronta o princípio da imparcialidade, posto que a nova apreciação seria pautada em pré-julgamento já consolidado por este i. Relator, ocasionando gravíssimo prejuízo à defesa.
E por esta razão também é imprescindível que o voto do Relator e respectivo v. Acórdão 2813/2019-TCU-Plenário, uma vez declarado nulo, sejam desentranhados dos autos para que não afete a parcialidade dos demais julgadores no novo julgamento".
Considerando os fundamentos acima reproduzidos, o peticionante formulou o seguinte pedido:
"À vista do exposto, opõe os presentes EMBARGOS DE DECLARAÇÃO, em face do v Acórdão 425/2020-TCU-Plenário, na forma do art. 287 do Regimento Interno, o qual requer que seja RECEBIDOS, com atribuição de efeito suspensivo, na forma do §3º, do art. 287, do Regimento Interno, CONHECIDOS, e, ao final, ACOLHIDOS, no sentido de sanar a omissão, contradição senão obscuridade verificada no v. acórdão, precipuamente para que o i. Relator manifeste-se expressamente quanto ao seu impedimento em atuar no novo julgamento, determinando-se, por conseguinte a redistribuição dos autos, bem como, que seja aclarado ponto omisso no que diz respeito ao desentranhamento dos autos do seu voto e respectivo v. acórdão declarado nulo."
É o relatório.

8.1. Ricardo Hasson Sayeg (108.332/OAB-SP) e outros, representando Manuel Enriquez Garcia.

Não atuou.

EMBARGOS DE DECLARAÇÃO. ALEGAÇÃO GENÉRICA DE OMISSÃO, CONTRADIÇÃO E OBSCURIDADE. NÃO CONHECIMENTO. ALEGAÇÃO DE IMPEDIMENTO DO RELATOR A QUO. SOLICITAÇÃO DE REDISTRIBUIÇÃO DO PROCESSO A OUTRO RELATOR. AUSÊNCIA DE FUNDAMENTOS PARA O IMPEDIMENTO E PARA O DESENTRANHAMENTO DE PEÇAS DOS AUTOS. RESTITUIÇÃO DO PROCESSO AO RELATOR ORIGINAL.

DENÚNCIA (DEN)

Secretaria de Controle Externo do Trabalho e Entidades Paraestatais (SecexTrab).

Os presentes embargos foram opostos pelo Sr. Manuel Enriquez Garcia, por meio de seu representante legal, que alegou existir "omissão, contradição senão obscuridade" no Acórdão 425/2020-TCU-Plenário, por meio do qual este Tribunal, ao julgar processo de denúncia sobre supostas irregularidades ocorridas no Conselho Regional de Economia 2ª Região - São Paulo (Corecon-SP) , envolvendo também a Ordem dos Economistas do Brasil (OEB) , associação civil sem fins lucrativos, deliberou, entre outros:
"9.1. conhecer do expediente interposto pelo Sr. Manuel Enriquez Garcia como petição, com fundamento no art. 174 do RI/TCU.
9.2. declarar a nulidade do Acórdão 2813/2019-TCU-Plenário;
9.3. dar ciência desta deliberação ao Sr. Manuel Enriquez Garcia, ao Conselho Regional de Economia da 2ª Região (SP) , ao Conselho Federal de Economia e ao Ministério Público Federal;
9.4. restituir os autos ao gabinete do relator, para nova apreciação".
Conforme detalhado no relatório antecedente, o embargante aduziu que, após a prolação do Acórdão 425/2020-TCU-Plenário, tendo em vista a declaração de nulidade do Acórdão 2813/2019-TCU-Plenário, o relator a quo deveria ter reconhecido seu impedimento para examinar a denúncia que originou o presente processo, determinando, consequentemente, o desentranhamento do acórdão anulado e da proposta de deliberação que o fundamentou.
O embargante considera que o relator a quo já manifestou juízo de valor sobre a denúncia em tela, o que compromete, a seu ver, o princípio da imparcialidade e gera as situações de impedimento previstas no art.144, I e II, do Código de Processo Civil (CPC) , ora reproduzido:
"Art. 144. Há impedimento do juiz, sendo-lhe vedado exercer suas funções no processo: -
I - em que interveio como mandatário da parte, oficiou como perito, funcionou como membro do Ministério Público ou prestou depoimento como testemunha;
II - de que conheceu em outro grau de jurisdição, tendo proferido decisão;
III - quando nele estiver postulando, como defensor público, advogado ou membro do Ministério Público, seu cônjuge ou companheiro, ou qualquer parente, consanguíneo ou afim, em linha reta ou colateral, até o terceiro grau, inclusive;
IV - quando for parte no processo ele próprio, seu cônjuge ou companheiro, ou parente, consanguíneo ou afim, em linha reta ou colateral, até o terceiro grau, inclusive;
V - quando for sócio ou membro de direção ou de administração de pessoa jurídica parte no processo;
VI - quando for herdeiro presuntivo, donatário ou empregador de qualquer das partes;
VII - em que figure como parte instituição de ensino com a qual tenha relação de emprego ou decorrente de contrato de prestação de serviços;
VIII - em que figure como parte cliente do escritório de advocacia de seu cônjuge, companheiro ou parente, consanguíneo ou afim, em linha reta ou colateral, até o terceiro grau, inclusive, mesmo que patrocinado por advogado de outro escritório;
IX - quando promover ação contra a parte ou seu advogado. (grifei) 
§ 1º Na hipótese do inciso III, o impedimento só se verifica quando o defensor público, o advogado ou o membro do Ministério Público já integrava o processo antes do início da atividade judicante do juiz.
§ 2º É vedada a criação de fato superveniente a fim de caracterizar impedimento do juiz.
§ 3º O impedimento previsto no inciso III também se verifica no caso de mandato conferido a membro de escritório de advocacia que tenha em seus quadros advogado que individualmente ostente a condição nele prevista, mesmo que não intervenha diretamente no processo".
De acordo com o embargante, este relator estaria enquadrado na situação descrita no inciso I do art.144 do CPC, por ter atuado como perito neste processo, e também no inciso II do mesmo dispositivo legal, por ter proferido decisão no Acórdão 2813/2019-TCU-Plenário, anulado pelo Plenário desta Casa.
O embargante faz referência, ainda, ao art. 18, II, da Lei 9784/1999, que estabelece que o servidor ou autoridade estaria impedido de atuar em processo administrativo de que tiver participado na qualidade de perito, a saber:
"Art. 18. É impedido de atuar em processo administrativo o servidor ou autoridade que:
 II - tenha participado ou venha participar como perito, testemunha ou representante, ou se tais situações ocorrem quando o cônjuge, companheiro ou parente e afins até terceiro grau".
Por fim, o embargante cita o RI/TCU que, nos termos do art. 39, VIII, veda ao ministro do Tribunal:
"VIII - atuar em processo de interesse próprio, de cônjuge, de parente consanguíneo ou afim, na linha reta ou na colateral, até o segundo grau, ou de amigo íntimo ou inimigo capital, assim como em processo em que tenha funcionado como advogado, perito, representante do Ministério Público ou servidor da Secretaria do Tribunal ou do Controle Interno. (grifo no original) ".
Considerando os fundamentos supramencionados, o embargante requereu: " (...) no sentido de sanar a omissão, contradição senão obscuridade verificada no v. acórdão, precipuamente para que o i. Relator manifeste-se expressamente quanto ao seu impedimento em atuar no novo julgamento, determinando-se, por conseguinte a redistribuição dos autos, bem como, que seja aclarado ponto omisso no que diz respeito ao desentranhamento dos autos do seu voto".
II
Os presentes embargos declaratórios não devem ser conhecidos, uma vez que não estão presentes os requisitos atinentes a essa espécie recursal. O embargante tão somente alega, de forma genérica, a existência de omissões, contradições e obscuridades no Acórdão 425/2020-TCU-Plenário, não havendo a intenção de buscar o aclaramento ou a integração do acórdão mencionado, de forma a eliminar os vícios apontados.
O que o embargante pretende, efetivamente, é que este relator se declare impedido de examinar a denúncia constante da inicial (peça 1) e determine a redistribuição dos autos a outra relatoria, tendo em vista já haver se manifestado contrariamente ao embargante na proposta de deliberação condutora do Acórdão 2813/2019-TCU-Plenário, tornado nulo por meio do Acórdão 425/2020-TCU-Plenário.
Em princípio, portanto, o requerimento constante da peça 164 poderia ser conhecido como exceção de impedimento, o que demandaria, em consonância com a jurisprudência adotada por esta Corte de Contas em situações análogas (acórdãos 631/2017 e 1224/2019, ambos do Plenário) , que fossem adotados, subsidiariamente, os regramentos processuais previstos na Lei 13.105/2015 (Código de Processo Civil - CPC) .
O art. 146, § 1º, do CPC, prescreve que se o juiz "reconhecer o impedimento ou a suspeição ao receber a petição nesse sentido, ordenará imediatamente a remessa dos autos a seu substituto legal". Caso contrário, o mesmo dispositivo preconiza que o magistrado "determinará a autuação em apartado da petição e apresentará suas razões, no prazo de 15 (quinze) dias, ordenando a remessa do incidente ao tribunal".
O exame mais acurado da matéria demonstra, contudo, não ser adequado, no caso concreto, determinar a autuação de apartado, mas sim submeter a petição diretamente à apreciação do Plenário desta Casa, pelos motivos que passo a expor.
Atendo-me ao alegado pela parte, registro ser evidente que não me enquadro em nenhum dos casos previstos no art. 144 do CPC. No mesmo sentido, na condição de ministro-relator deste processo de denúncia, não há como equiparar ministro desta Corte à função de perito a que se refere o art. 39, VIII, do RI/TCU, conforme aduzido na solicitação de impedimento.
O motivo da anulação do Acórdão 2813/2019-TCU-Plenário, por meio do qual este Tribunal havia apreciado originalmente o processo em tela, foi a ausência de publicação do nome do advogado da parte na pauta da sessão de julgamento, o que caracterizou falha de ordem procedimental.
A petição não evidencia a existência de nenhuma razão subjetiva que possa comprometer a atuação isenta deste relator. 
O peticionante se coloca, na verdade, contra a decisão do Plenário de restituir o processo ao juiz natural da causa, após o reconhecimento do vício procedimental que acarretou a nulidade do Acórdão 2813/2019-TCU-Plenário (item 9.4 do Acórdão 425/2020-TCU-Plenário) .
Insta destacar que a regra neste Tribunal é que o processo atribuído a um relator deve permanecer com ele até que seja proferida decisão definitiva pelo colegiado competente, conforme disposto no art. 8º da Resolução TCU 175/2005, a seguir transcrito:
"Art. 8º O processo atribuído a relator será por ele relatado, até definitiva deliberação, independentemente dos sorteios bienais subsequentes.
Parágrafo único. O disposto neste artigo aplica-se também aos casos de reabertura, sem interposição de recurso, de processo já arquivado, ressalvadas as exceções expressamente".
Uma vez que a insurgência do peticionante se refere a uma deliberação do colegiado, que é adotada regularmente sempre que um acórdão é declarado nulo, qual seja, determinar a restituição do processo ao relator a quo para nova apreciação, compete a este mesmo colegiado deliberar sobre a matéria.
Sobre o mérito da petição, ressalto que, além de eu não estar incurso nas hipóteses explicitadas no art. 144, I e II do CPC, apontadas pelo peticionante como fundamentos de direito para arguir o meu impedimento, o impetrante, aparentemente, não compreende a estrutura e o funcionamento do Tribunal de Contas da União.
O peticionante comparou a minha atuação neste processo a de um perito e, simultaneamente, alegou que este relator teria decidido sobre a mesma causa em graus de jurisdição diferentes, argumento absolutamente irreal, considerando que a denúncia seguiu os trâmites previstos nos normativos internos pertinentes e que o acórdão original concernente ao mérito do processo foi anulado em decorrência da ausência da publicação do nome do advogado na pauta da sessão do Plenário.
Sobre a afirmação do peticionante de que o acórdão e a proposta de deliberação correspondente (peças 125 e 126) devem ser desentranhados dos autos para não contaminarem a nova apreciação da denúncia, reputo-a completamente infundada, uma vez que as peças mencionadas fazem parte do histórico processual. O pedido de desentranhamento chega a ser paradoxal, já que o peticionante toma por base o conteúdo das próprias peças para tentar justificar a redistribuição do processo a outro relator. 
Considerando, portanto, que as alegações demonstram tão somente sua irresignação contra a determinação deste Plenário de restituir os autos ao relator original, em face da nulidade do Acórdão 425/2020-TCU-Plenário, proponho que a solicitação de redistribuição dos autos a outro relator e de desentranhamento do Acórdão 2813/2019-TCU-Plenário e da respectiva proposta de deliberação (anulado) sejam indeferidos. 
Cabe a esta Corte de Contas, por fim, alertar o peticionante de que a eventual interposição de novos recursos que não preencham os requisitos de admissibilidade poderá ser considerada atitude manifestamente protelatória e caracterizar litigância de má-fé, ensejando a aplicação das sanções previstas no art. 58 da Lei 8.443/1992 c/c o art. 1026, § 2º, do CPC e com o art.298 do RI/TCU. Tal entendimento está consubstanciado no voto condutor do Acórdão 593/2017-TCU-Plenário, de relatoria do eminente ministro Bruno Dantas.
Diante do exposto, manifesto-me pela aprovação do acórdão que ora submeto à apreciação deste Colegiado. 
TCU, Sala das Sessões Ministro Luciano Brandão Alves de Souza, em 27 de maio de 2020.
Weder de Oliveira 
Relator